【裁判字號】    97,訴,23
【裁判日期】    970610
【裁判案由】    損害賠償
【裁判全文】
臺灣高等法院臺中分院民事判決            97年度訴字第23號
原      告  己○○
                        5
訴訟代理人  戊○○
被      告  乙○○
                        樓之2.
訴訟代理人  丁○○
被      告  丙○○
                        樓之2.
被      告  甲○○
                        號7樓.
上列原告因被告等妨害自由等刑事案件，提起刑事附帶民事訴訟
，請求損害賠償事件，經本院刑事庭移送前來（96年度附民字第
323號），本院於民國97年5月27日言詞辯論終結，判決如下︰
    主  文
被告應連帶給付原告新臺幣陸拾萬元，其中被告乙○○、丙○○
並應連帶給付原告自民國九十六年四月八日起至清償日止，按年
息百分之五計算之利息。被告甲○○則自民國九十六年四月九日
起算之利息部分，與被告乙○○、丙○○2人負連帶給付責任。
原告其餘之訴駁回。
訴訟費用由被告連帶負擔五分之一，餘由原告負擔。
原告假執行之聲請駁回。
    事實及理由
壹、程序方面：
被告丙○○經合法通知，未於言詞辯論到場，核無民事訴訟法第
386條所列各款情形，茲依原告之聲請，由其一造辯論而為判決
。
貳、實體方面：
一、原告方面：
(一)、原告起訴主張：緣被告甲○○與原告間存有新臺幣（下同）
    550萬元之本票債權糾紛，被告甲○○於94年7月15日委託乙
    ○○（原名陳春福）向原告催討該筆本票債權。被告乙○○
    竟夥同其弟即被告丙○○及數名真實姓名、年籍均不詳之成
    年男子，共同基於傷害、剝奪他人行動自由之犯意聯絡，於
    民國（下同）94年9月26日晚間，經朋友通報得知原告與女
    友許麗香駕駛車牌號碼0806-NB號自用小客車，準備從雲林
    縣斗六市返回臺中市。被告乙○○乃駕駛車牌號碼8J-0293
    號自用小客車，於同日20時30分許，在雲林縣斗六市○○路
    610號前，由被告乙○○先超車擋住原告所駕駛之自用小客
    車，其他車上之男子均下車，再由其中一名不詳姓名之成年
    男子，持磚頭敲打原告所駕駛前開自用小客車左側車門間之
    樑柱，迫使原告搖下車窗露出縫隙，被告乙○○隨即伸手進
    入車內將中控鎖拉開，並從駕駛座進入車內，被告丙○○與
    另二名不詳姓名之成年男子，分別由右前座及後座車門進入
    車內，再由自後座進入車內之某不詳姓名成年男子勒住原告
    脖子，共同徒手毆打原告之頭部、胸部、腹部，致原告受有
    左眼眶、上唇內側、右後背淤傷、左耳後、右胸前、下腹部
    、左上肢抓傷之傷害。其間被告乙○○並駕駛該部自用小客
    車慢慢向前移動，後來開到附近某巷內，停在空地上。被告
    乙○○、丙○○及上開數名不詳姓名之成年男子，又將原告
    帶下車，並向原告恫嚇稱：其若再反抗的話，要把其的腳打
    斷等語，原告因此心生畏懼，不再反抗。之後再違反原告之
    意願，強推原告上前開車牌號碼8J-0293號自用小客車，以
    此非法方法剝奪原告之行動自由，使原告不能離去。被告乙
    ○○即駕駛上開車牌號碼8J-0293號自用小客車，由被告丙
    ○○坐於右前座，另由前揭不詳姓名之成年男子二人將原告
    左手反折坐於後座，一同前往位於臺中市○○路113之5號乙
    ○○所經營之大觀畫廊，途中被告乙○○並以電話聯絡被告
    甲○○至畫廊。在該畫廊，被告乙○○、丙○○並對原告恐
    嚇稱如不簽和解書及還錢，則不讓原告離去等語，並有人揚
    言：要帶原告至大度山烤其肉，並直接埋在大度山上等語，
    使原告心生畏懼。迨被告甲○○到場後，即與共同被告乙○
    ○、丙○○、上開數名不詳姓名之成年男子共同基於剝奪行
    動自由之犯意聯絡，被告甲○○即向原告表示：若沒有給他
    一個交代，會很慘，不讓其離開等語，經原告一再央求後，
    被告甲○○乃同意由原告先行給付50萬元始要讓其離去，原
    告當場簽下和解書，承諾給付被告甲○○250萬元，乙○○
    再要求原告以電話聯絡戊○○，約定於翌日上午9時許，交
    付現金50萬元，被告甲○○隨即要離開現場，原告亦表達欲
    離去之意思，被告甲○○未表示意見，被告乙○○、丙○○
    等人則表示，須待領得50萬元，原告始可離去，繼續剝奪原
    告之行動自由。此部分犯罪事實，業經台灣台中地方法院以
    96年訴字第190號判決被告乙○○、丙○○2人有罪在案，另
    被告甲○○雖經台灣台中地方法院檢察署為不起訴處分，然
    依上開判決理由欄第貳、一、(四)認被告甲○○顯與被告乙○
    ○、丙○○有剝奪行動自由之犯意聯絡，足可認定。起訴檢
    察官認被告甲○○與被告兩人乙○○、丙○○並無犯意聯絡
    云云，應屬誤會語，足認被告三人對原告顯已構成共同侵權
    行為，自應負連帶損害賠償責任。
(二)、本件被告三人對原告顯已構成共同侵權行為，應負連帶損害
    賠償責任，已如上述。又因犯罪而受損害之人，於刑事訴訟
    程序得附帶提起民事訴訟，對於被告及依民法負損害賠償責
    任之人，請求回復其損害，刑事訴訟法第487條第1項定有明
    文。原告自得於刑事案件對被告三人提起損害賠償之請求。
(三)、原告遭被告三人共同傷害及妨害自由等之侵權行為事實，致
    精神上受有極大的痛苦，已如前述，被告甲○○為達索錢之
    目的，竟唆使被告乙○○、丙○○對原告為上開犯罪行為，
    且連續拘禁原告多達10餘時，並對原告毆打致遍體鱗傷，原
    告所受痛苦非常人所能想像，再原告為一眼鏡批發商，具有
    一定程度之身分、地位及經濟能力，爰依侵權行為提起本件
    附帶民事訴訟，並聲明求為：1.被告三人應連帶給付300萬
    元及自民國94年9月27日起至清償日止按年息百分之5計算之
    利息。2.原告願供擔保，請准宣告假執行。3.訴訟費用由被
    告負擔。
二、被告甲○○則抗辯稱：
    伊無侵權行為，且檢察官已經對他為不起訴之處分，伊非共
    犯。當初原告開了一張本票已經經過法院判決無效確定，因
    為一直找不到他，就委託被告乙○○來處理這件事情，被告
    乙○○找到他人時，有通知我下台中，我們就用250萬元處
    理掉了，當時有寫和解書，至於上訴人說被告乙○○有動手
    打他，還限制他的自由，這些事情我並不清楚。
三、被告丙○○則未到庭作何聲明或抗辯。
四、本院依職權調閱本院96年上訴字第2534號一案，即被告乙○
    ○、丙○○妨害自由等刑事案件卷宗。
五、得心證理由：
(一)、原告主張：被告甲○○與伊之間因550萬元之本票債權債務
    糾紛未決，被告甲○○乃於94年7月15日委託乙○○向其催
    討該筆債權一事，為被告甲○○所不爭執，並經被告乙○○
    於警訊筆錄所自承，此部分堪信為真正。雖被告被告甲○○
    否認有何非法妨害原告行動自由之情事，然查：
  1.原告之受害經過，業據其於原審妨害自由一案，96年7月26
    日審理時具結證稱：案發前幾天先有一位新學友眼鏡的老闆
    鄭如良，約伊去他朋友的眼鏡店，那天伊先開車到臺南家裡
    去搬東西，再往北走到斗六市拜訪鄭如良，結束後，伊從該
    處出來就往第二高速公路要返回臺中，伊開車遇到一個紅燈
    停下來後，但要起步時，伊前、後、右邊各停靠一台車，全
    部共有幾台車，伊不清楚，綠燈後伊無法駛離，後來他們的
    車子就有4.5個人下車，有人先敲伊之車窗，伊沒有開，其
    中有一人就拿磚頭打伊車子的樑柱，後來伊將車窗搖下一點
    點，問他們什麼事情，乙○○就伸手進來直接將中控鎖拉開
    ，把車門打開，被告乙○○就從伊駕駛座，被告丙○○從許
    麗香所坐的右前座那邊進來，後座的左右方也都有人進來，
    後面的人就將伊的脖子勒住，要將伊往後拖，伊的身體伸直
    ，進入車內的四人都動手打伊，許麗香叫他們不要打，伊就
    將許麗香往車門外推，叫他去報警，後來被告乙○○就慢慢
    將車子開走，後來開到一個巷子內，車子停在一個空地上，
    將伊拖下車，說如果伊再反抗的話，要把伊的腳打斷，後來
    又將伊拖上到另一部車上，那部車由被告乙○○開車，丙○
    ○坐在右邊，當時伊的眼鏡已經被打到不見了，伊坐在後座
    ，被兩名不知姓名的人把伊左手往後折，後來就上高速公路
    ，然後就到了一個像是工廠的地方，就有另一個很胖的人說
    伊得罪他大哥，押的過程中，被告乙○○有打電話給被告甲
    ○○，說他已經找到伊了，叫被告甲○○下來臺中，在該工
    廠一陣子後，就又開車到臺中市○○路上一個畫廊，這時就
    沒有折伊的手，就在中清路的畫廊等被告甲○○來，晚上很
    晚時，被告甲○○到達，就說伊如果沒有給他一個交代，伊
    會很慘，伊因與被告甲○○有本票的官司在，所以知道一定
    是被告甲○○的事情，伊就跟被告甲○○說，伊沒有拿到55
    0萬元，如果是伊的本票，你可以去法院裁定，但甲○○就
    說他不管那麼多，叫伊一定要給他一個交代，然後在那邊很
    久，一直要伊給他一個交代，伊就一直跟被告甲○○說伊不
    是真的欠被告甲○○550萬元，被告甲○○並沒有將550萬元
    匯給伊，伊一直求他，因伊第二天有一個義大利廠商要來，
    所以甲○○才同意叫伊先付給他50萬元才要放伊走，再簽和
    解書，和解書上面總共要付250萬元，伊就打電話給許麗香
    叫她趕快籌50萬元來放人，並說伊已經簽完和解書了要先走
    ，但被告乙○○他們就說不行，一定要先拿到50萬元，否則
    不好交代，當時被告甲○○簽完和解書就先離開了，但因為
    被告乙○○他們說要先拿50萬元，所以伊就一直在那邊等，
    伊就跟被告乙○○他們說，不然你們先載伊去斗六將伊的車
    子開回來，於是被告乙○○、丙○○、另一名男子及伊，約
    快天亮時，就開車去斗六開伊的車，找到後，被告乙○○開
    伊的車載伊，丙○○和另名男子就開原來開過去的車，伊在
    車上就聯絡許麗香約在文心路的肯德基停車場交錢；早上約
    9點多，伊弟弟戊○○和許麗香就到肯德基停車場，伊弟弟
    將五十萬元交給被告乙○○，他們就放伊走了，他們三人就
    開他們自己的車離開了，之後伊弟弟就開伊的車載伊離開；
    在畫廊那段時間，有一個人在一樓看著伊，被告二人有說要
    把伊載到大度山去烤肉，當時伊不知道烤肉是什麼意思，就
    問他們，他們就說要烤伊的肉，當時伊心裡感覺很害怕等語
    ；核其所述之受害情節與其在警詢、偵查所述大致相當，按
    之情理，原告若非身歷其境，又何能就受害之經過始終指訴
    如一？且被告乙○○及丙○○若單純僅邀原告至被告乙○○
    開設之畫廊聊天，原告又何必簽下250萬元之和解書，並提
    出50萬元現金以求解決？被告乙○○抗辯：當天僅有叫原告
    至伊開設之畫廊聊天云云，自難採信。
  2.又查，依當時與原告同在車內之證人許麗香在刑案96年7月2
    6日之證詞亦稱：當時伊和原告同坐一車，由原告開車，開
    到雲林縣斗六市○○路610號，停下來等紅燈，伊車在內車
    道，就有好幾個人走過來伊之車輛旁邊，有人敲車窗，渠等
    二人想說不知道什麼事情，於是原告就搖下車窗，有一個縫
    ，另一人拿磚頭要敲車窗，被告乙○○站在駕駛座旁邊，伸
    手從車窗縫隙拉開中控鎖，把門打開，門打開後，四個門都
    開了，車輛的前後左右車門都有人進來，被告乙○○與拿磚
    頭之人就一起從駕駛座擠進來，伊坐的右前座是被告丙○○
    擠進來，後面的人從後拉住原告的脖子往後拉，原告掙扎，
    被告乙○○也要制服原告，後面二人和被告乙○○就一直打
    己○○，伊旁邊的丙○○沒有打，當時原告有被打得血都噴
    出來，伊被他們抓傷左手臂，在那裡拉扯時，當時丙○○有
    離開一下，伊就趁隙趕快離開，當時伊的眼鏡都已經被打掉
    了，伊就去抄車牌號碼，接著就跑到旁邊的KTV請他們店員
    幫伊打電話報警，就看到原告被他們載走了；當天晚上己○
    ○打伊的電話給伊，那時伊在派出所把電話擴音，所以警察
    也有聽到，原告說他們要求五十萬元，要伊拿去文心路的肯
    德基的停車場，交錢給他們才會放原告，所以隔天早上伊就
    和戊○○在文心路、甘肅路上的中華商業銀行領了50萬元，
    之後就到肯德基的停車場，由戊○○下車將錢交給被告乙○
    ○、丙○○，之後他們才讓原告和伊二人離開等語。核許麗
    香之證詞內容，與原告所述大致相符，並無矛盾齟齬之處，
    渠2人與被告乙○○、丙○○兄弟及其他不詳姓名之成年人
    又無仇恨怨隙，自無設詞誣陷之必要。
  3.再查，原告於經獲釋後至中國醫藥學院附設醫院驗傷之結果
    顯示：原告確實受有左眼眶瘀傷、上唇內側瘀傷、左耳後抓
    傷、右胸前抓傷、下腹部抓傷、左上肢抓傷、右後背瘀傷之
    傷害，此有診斷證明書影本附於前開刑案卷內足稽（見雲林
    縣警察局斗六分局刑案偵查卷所附），依斗六分局斗六派出
    所於94年9月29日所拍攝之原告照片，亦顯示其左眼眶及右
    後背確有瘀傷之情形，而當初與原告同行之證人許麗香左手
    臂亦有被抓傷之痕跡（按許麗香未提起刑事告訴）（見同上
    斗六分局卷），衡情原告與被告乙○○、丙○○等人既素昧
    平生，若非有外力之強行介入，原告豈有被迫放棄自己車子
    ，並改坐他車之可能？被告被告乙○○、丙○○兄弟等人若
    未藉強暴脅迫之方式，非法剝奪原告之行動自由，原告又何
    須前往大觀畫廊，並簽下250萬元之和解書？原告身體又何
    以無端受傷？許麗香又何須乘隙脫離，並抄下車號旋即報警
    處理？依原告及被告甲○○所簽立之和解書，其第2頁第4行
    亦記載：於94年9月26六日處理其債務過程當中，雙方若有
    因言語不合，而產生肢體拉扯，雙方願在此依立據書面和（
    卷附和解書誤載為「合」）解等語。是由原告當時所受之傷
    勢、證人許麗香證詞、照片等卷證暨和解書之記載綜觀，足
    見案發當天原告己○○於其行動自由遭到限制的過程中，且
    與被告乙○○、丙○○符等人確有肢體之衝突，並因而導致
    原告受有上開之傷勢，否則被告甲○○何須於該和解書中，
    特意附加各該字句？
  4.再查，原告自案發迄今，始終堅認被告甲○○對其有何550
    萬元之本票債權存在，雙方更因此而纏訟多年之事實，此有
    臺灣臺中地方法院臺中簡易庭92年度中簡字第2618號、臺灣
    臺中地方法院93年度簡上字第84號民事判決書及最高法院93
    年度臺簡上字第29號民事裁定書各一份在卷可稽（參台中地
    檢署95年偵第4589號卷第87-115頁），按理，若非被告乙○
    ○、丙○○二人以強暴、脅迫之方式逼使原告就範，原告自
    當無簽立和解書，並連夜聯絡證人許麗香、案外人戊○○，
    於翌日上午提領現金50萬元交付予被告乙○○、丙○○之理
    ！被告乙○○及丙○○2人藉強暴、脅迫之非法方法，剝奪
    原告之行動自由，並迫使原告簽立和解書之侵權行為已甚為
    明顯，被告乙○○空言未行使強暴脅迫，亦無傷害或妨害原
    告自由之情，核屬事後卸責之詞，委無可採。
  5.至被告甲○○雖否認有共同參與，並以其業經檢察官以罪嫌
    不足而處分不起訴為由，抗辯其非共犯，故不負共同侵權行
    為之責等語，然被告乙○○，丙○○等人將原告左手反折坐
    於後座，一同前往位於臺中市○○路113之5號被告乙○○所
    經營之大觀畫廊後，被告乙○○即以電話聯絡被告甲○○至
    畫廊。被告甲○○到場後，即向原告表示：若沒有給他一個
    交代，會很慘，不讓其離開等語，經原告一再央求後，被告
    甲○○乃同意由原告先行給付50萬元始要讓其離去，原告當
    場簽下和解書，承諾給付被告甲○○250萬元，被告乙○○
    再要求原告以電話聯絡戊○○，約定於翌日上午9時許，交
    付現金50萬元，被告甲○○始離開現場，已經原告於供述如
    前，被告甲○○雖稱其不知過程所發生之事，然被告乙○○
    、丙○○2人乃甲○○委託始前去向原告催討債務，被告甲
    ○○本人亦自承：因為伊要找原告都找不到，才會委託被告
    乙○○去找人，則其既無法尋獲原告，被告乙○○與原告又
    非相識之友人，若非被告施以非法之手段，原告當無與之前
    去畫廊之可能，再由甲○○前去畫廊時，原告方面僅其一人
    在場，其餘則均為被告乙○○之人馬，原告左眼眶之瘀傷又
    係在臉面上，此為一般人一望所即知，種種外在跡象均足以
    徵明原告應有受迫害之情，行動自由亦受到限制，乃被告甲
    ○○又出言向原告恫嚇：「若沒有給他一個交代，會很慘，
    不讓他離開」可見被告甲○○與其餘被告2人確有共同剝奪
    原告行動自由之犯意聯絡。及本院96年上訴字第2534號刑事
    判決亦認定：「被告甲○○停留在畫廊之期間約有2、3小時
    ，是被告甲○○與被告二人（指被告乙○○、丙○○）之目
    的一致，非要原告給予承諾，簽署和解書，並給予部分金額
    不可，否則不願善了，是證人被告甲○○顯有容許被告乙○
    ○、丙○○以剝奪行動自由之方法，迫使證人被告甲○○能
    於當日清償部分金額，故其與被告二人有剝奪證人原告行動
    自由之犯意聯絡，足可認定，起訴檢察官認為證人被告甲○
    ○與被告二人並無犯意聯絡云云，應屬有誤會，併予說明」
    ，並以被告甲○○於刑案證稱未聽到被告乙○○、丙○○二
    人跟原告說如果不簽和解書，或者不還錢就不讓他離開等語
    ，係為其避免其自身受到牽連及為被告乙○○、丙○○2人
    脫免刑責，而為迴護之詞，不足採信（見刑事判決第10-11
    頁理由(四)之記載），核其認定被告甲○○亦為共犯一節，與
    本院認定其亦為共同侵權行為人相符，自足採酌，被告甲○
    ○此部分抗辯，洵無可採。
(二)、按「因故意或過失不法侵害他人權利者，負損害賠償責任。
    」、「數人共同不法侵害他人之權利者，連帶負損害賠償責
    任」﹔民法第184條第1項、第185條1項前段定有明文；又不
    法侵害他人之身體、健康、名譽、自由、信用、隱私、貞操
    ，或不法侵害其他人格法益而情節重大者，被害人雖非財產
    上之損害，亦得請求賠償相當之金額，同法第195條第1項復
    定有明文。本件被告三人既基於共同以強暴脅迫之非法方法
    ，剝奪原告之行動自由，並迫使其簽下和解書及拿出50萬元
    現金後始釋放原告，其三人自屬共同侵權行為，原告因之本
    於前開民法之規定請求其3人連帶賠償其精神慰撫金，自屬
    有據，應予准許。
(三)、又不法侵害他人之人格權，被害人受有非財產上損害，請求
    加害人賠償相當金額之慰撫金時，法院對於慰撫金之量定，
    應斟酌實際加害情形、所造成之影響、被害人痛苦之程度、
    兩造之身分地位經濟情形及其他各種狀況，以核定相當之數
    額，最高法院著有47年台上字第1221號、51年台上字第223
    號判例可供參照。茲審酌原告為大學肄業、目前經營眼鏡行
    、被告甲○○則大學畢業、並在自家眼鏡行工作，另被告乙
    ○○、被告丙○○2人學歷均僅國中畢業，其中被告丙○○
    從事木工，且打零工，被告乙○○從事畫廊工作，月收入不
    固定，等情已據原告、被告甲○○及被告乙○○自承在卷，
    且原告95年度之年所得約24萬8284元，並以投資拉風有限公
    司為業，財產總額約110萬元，名下並無不動產或汽車，被
    告乙○○名下除有1987年份之裕隆汽車一部外，並無任何收
    入及不動產，財產總值為0，被告丙○○94年、95年之所得
    各1萬2760元，13萬3235元，94年之財產總值為0，95年度則
    為2萬2810元，被告名下亦無不動產，其薪資所得94年度為2
    萬3615元，95年度為2萬2810元，此有稅務電子閘門財產所
    得調件明細表附卷足憑；另參酌原告受害情節及被限制自由
    之時間長達10餘小時，及所受傷勢、原告對被告甲○○提起
    確認550萬本票債權不存在事件，業經另案判決敗訴確定，
    其對被告甲○○確實負有本票債務，被告甲○○因求償無門
    ，始出此下策，再由其和解之金額為250萬元，尚不足票款
    之一半，且容許原告分期給付等情一切情狀，認上訴人請求
    精神慰撫金以60萬元為適當，逾此部分之請求，則屬過高，
    應予駁回。
(四)、從而，原告基於侵權行為之損害賠償請求權，請求被告連帶
    賠償原告60萬元為有理由，應予准許。至利息請求部分，因
    本件係不確定期限之債務，須經催告始生遲延責任，民法第
    229條第2項定有明文，故應自刑事附帶民事訴訟起訴狀繕本
    送達被告之翌日（即96年12月8日）起分別起算其遲延利息
    。經核本件附帶民事起訴狀係於97年4月8日送達予被告甲○
    ○，另於97年4月7日分別送達予被告乙○○及被告丙○○2
    人，是原告請求被告甲○○應自97年4月9日起，被告乙○○
    、被告丙○○2人應自97年4月8日起至清償日止均按年息百
    分之5計算之遲延利息，亦屬有據，應予准許，至原告其餘
    之請求則於法無據，應予駁回。又本件判決原告之金額未逾
    150萬元，一經本院判決即告確定，故無宣告假執行之必要
    ，併此敘明。
(五)、本件事證已明，兩造其餘主張及攻擊防禦方法與本件判決結
    果不生影響，不予一一論述，附此敘明。
據上論結：本件原告之訴一部有理由，一部無理由，依民事訴訟
法第385條第1項前段、第463條、第79條前段、第85條第2項，判
決如主文。
中    華    民    國    97    年    6     月    10    日
                  民事第二庭    審判長法  官  邱森樟
                                      法  官  翁芳靜
                                      法  官  謝說容
以上正本係照原本作成。
原告得上訴，被告不得上訴。
如對本判決上訴，須於收受判決送達後20日內向本院提出上訴書
狀，其未表明上訴理由者，應於提出上訴後20日內向本院提出上
訴理由書（須按他造人數附具繕本）。
上訴時應提出委任律師為訴訟代理人之委任狀。具有民事訴訟法
第466條之1第1項但書或第2項之情形為訴訟代理人者，另應附具
律師及格證書及釋明委任人與受任人有該條項所定關係之釋明文
書影本。
                                      書記官  胡美娟
中    華    民    國    97    年    6     月    11    日
                                                      Ｍ


司法院資訊處製作；財團法人民間司法改革基金會備份。
